臺灣桃園地方法院民事判決　　　　　　 100年度訴字第1494號
原　　　告　張國珍
　　　　　　時保寧
　　　　　　時維寧
　　　　　　時嘉寧
　　　　　　時信寧
共　　　同
訴訟代理人　許明桐律師
被　　　告　財政部國有財產局
法定代理人　張佩智
訴訟代理人　吳恩篤律師
　　　　　　曾金陵即行政院國軍退除役官兵輔導委員會代表人
上　一　人
複 代理 人　陳秀慧
上列當事人間所有權移轉登記事件，本院於100 年12月12日辯論
終結，判決如下：
    主  文
被告應將如附表一所示各土地之所有權應有部分一四六六四０分
之四六二八移轉登記與原告公同共有。
訴訟費用由被告負擔。
    事實及理由
甲、程序方面：
一、按原告於判決確定前，得撤回訴之全部或一部。但被告已為
    本案之言詞辯論者，應得其同意。訴之撤回應以書狀為之。
    但於期日，得以言詞向法院或受命法官為之。民事訴訟法第
    262 條第1 項、第2 項定有明文。原告提起本件訴訟原列被
    告為財政部國有財產局外，尚有行政院國軍退除役官兵輔導
    委員會魚殖管理處（下稱魚管處）亦為被告。嗣於本院100
    年10月31日第一次言詞辯論時，行政院國軍退除役官兵輔導
    委員會（下稱退輔會）到院陳以，其所屬魚管處已經於89年
    2 月16日起裁撤，業務已經完結，並提出行政院函影本1 件
    為證（被證一，本院卷第118 頁），原告遂以魚管處已經裁
    撤，業務應由行政院國軍退除役官兵輔導委員會承接為由，
    當場更正此部分被告為退輔會（本院卷第110 頁），此部分
    變更並未變更訴訟標的，僅係就被告之機關組織法律上之變
    更為更正，僅屬法律上及事實上陳述之更正，尚符民事訴訟
    法第256 條之規定。原告又於100 年11月14日以被告退輔會
    非其請求土地移轉所有權之處分機關，以言詞撤回對退輔會
    之起訴，並當庭得該被告之訴訟代理人之同意（見本院卷第
    136 頁，亦以100 年11月10日陳報暨準備狀為撤回之意思表
    示，見卷第125 頁），亦符首揭之規定，已生撤回之效力。
二、關於被告退輔會於原告未撤回前，就本件管轄、原告應與其
    他承購土地者一同起訴即訴訟標的必須合一確定等抗辯，於
    訴訟中經闡明後已無意見或不爭執等，且原告對其已經撤回
    起訴，以下就此部分均不再論述，併此敘明。
乙、實體方面：
壹、原告主張
一、緣原告張國珍之夫，即原告時保寧、時維寧、時嘉寧、時信
    寧之父時逢昇為退役榮民，生前任職於魚管處。魚管處屬於
    退輔會安置榮民自給自足之附屬機構，於民國（下同）59年
    間起，漁管處為解決員工榮民之眷舍問題，乃向桃園農田水
    利會（下稱水利會）洽購該會所業管水利池，作為員工榮民
    之眷舍用地。惟魚管處與有年度預算可編列興建眷舍之行政
    機關不同，只能協助員工承購土地，鼓勵其儲蓄自建眷舍，
    故購地費用須由參與興建眷舍之榮民自行出資。案經水利會
    與縣政府、鎮公所等相關主管機關於同年3 月12日開會通過
    ：「輔導會漁管處建宿舍需用土地由桃園農田水利會提供線
    外第三號池一甲土地建設，其價格每甲二十萬元以議價方式
    收購。」。為此，魚管處之員工榮民乃成立眷舍籌建委員會
    ，於同年7 月23日開會決議眷舍用地之價款由參與者自行負
    責。水利會代為發包填池整地工程後，乃通知魚管處繳交購
    地款8成之金額，魚管處乃通知時逢昇所購眷舍面積為140坪
    ，總價新臺幣（下同）2 萬2,400 元，除魚管處借予1萬1,8
    30元外，應繳交1 萬0,570元，時逢昇並依該通知先繳交1萬
    0,570元。
二、其後，參與購地之榮民員工繳清價款後，魚管處即於61 年5
    月31日報請上級即退輔會核准，魚管處並以退輔會函令「本
    處代榮民員工向貴會洽購自費建舍用地應直接移轉登記為各
    該承購之榮民員工私人所有，不得登記為該處所有」而檢具
    購地人員名冊及每一榮民員工分配位置圖，請水利會複丈分
    割點交土地直接辦理移轉登記予員工。因水利會作業拖延，
    魚管處並再催促。但因水利會認為登記為榮民所有與原案不
    同，召開代表大會決議撤銷原核准讓售案，改以同價讓售與
    魚管處之榮民員工，並報上級即桃園縣政府轉台灣省水利局
    核備。嗣因水利局不同意，魚管處乃再請水利會同意直接登
    記予購地之榮民，水利會再報台灣省政府水利局仍遭否決所
    請。為此，被告之員工眷舍籌建委員會於62年11月13日開會
    ，決議：「本案由員工榮民繳款購買，迄今已三年有餘，決
    不能任其撤銷前案及另行公開招標。萬一不將土地移轉登記
    與員工榮民時，則請移轉登記與漁管處，並立即洽辦一切移
    轉手續，儘速結案。」。最終，水利會即以魚管處之名義讓
    售並辦理過戶登記予魚管處，魚管處與水利會、桃園縣政府
    、台灣省水利局等協議訂約會議，乃同意依該結論辦理。嗣
    魚管處即發文水利會同意買受，與水利會訂定土地買賣契約
    書，買賣標的即為坐落桃園縣中壢市○○段425-1 、430-2
    、467-1 、468 、469-1 、470-3 、477- 7、467 等地號8
    筆土地（重測並交換持分後分別為同市○○段383 、380 、
    23 、22 、17、18、21等地號7 筆土地，以下稱：系爭土地
    ），並於64年9 月間登記為魚管處所有（本院按所有權人為
    中華民國，魚管處僅為管理者，迄今謄本登載仍是）。
三、系爭土地為原告之被繼承人時逢昇等52名隸屬魚管處之榮民
    員工所出資購買，因礙於法令而信託登記予魚管處名下，魚
    管處卻遲未能依當時購地目的移轉登記予榮民員工，以興建
    眷舍。故購地之榮民員工屢向魚管處陳情，魚管處亦曾開會
    研商按公告價格八折讓售予原購地人或報請行政院處理等方
    法處理、或以代管員工土地訂定興建眷舍使用計畫而呈報上
    級退輔會，但均不得其解。退輔會亦曾以「…本案土地購地
    價款，係收集榮民員工五十二人自備款，由該處代為繳價承
    購，並未列入國有財產帳，並請按照當期公告現值計價，讓
    售予原繳付土地價款之五十二人員工…」而函商財政部處理
    ，財政部國有財產局則以系爭土地已登記為國有，自屬公用
    財產類，應變更為非公用財產方能處理。退輔會再函行政院
    ，財產部仍認為系爭土地為都市計畫農業區土地，依規定不
    能處理，行政院依此函知退輔會，退輔會再函覆漁管處「本
    案土地經查目前仍屬都市計劃農業區土地，在細部計畫編定
    住宅區案未公布前，依照規定不能處理，宜由貴處逕與中壢
    市公所及桃園縣政府洽請早日核定公布住宅區後再行報會核
    辦。」。其後，魚管處雖再三函請桃園縣政府予以變更為住
    宅區，但因行政程序拖延迄仍未能完成。原告之被繼承人時
    逢昇等購地榮民亦一再陳情，但魚管處、退輔會雖有心協助
    處理，退輔會亦認為系爭土地是購地榮民信託予魚管處，但
    因都市計劃變更通過與否遙不可期，亦迄無法解決。
四、按信託行為，在我國信託法立法公布施行前，實務上及通說
    認係指委託人授與受託人超過經濟目的之權利，而許可其於
    經濟目的範圍內行使權利之一種法律行為。我國於85年1 月
    26日公布施行（同年月28日生效）之信託法第1 條則已明定
    ：「稱信託者，謂委託人將財產權移轉或為其他處分，使受
    託人依信託本旨，為受益人之利益或為特定之目的，管理或
    處分信託財產之關係。」信託行為，就外部關係而言，受託
    人固為委託人所授與權利之主體，得於超過委託人所授與權
    利之目的範圍而行使之；惟就委託人與受託人間之內部關係
    而言，受託人則仍然應受委託人所授與權利範圍之限制。關
    於農地之買賣，買受人如以他人名義，將所買受之土地信託
    登記於他人名義者，其信託契約仍屬有效，受託人於委託人
    依法終止信託關係後，就信託物自負有返還之義務。次按，
    信託法立法前之信託關係，其性質與委任契約類同，應類推
    適用委任關係終止、消滅之規定，故民法第550 條委任關係
    ，因當事人一方死亡而消滅之規定，得類推適用。又信託關
    係因信託行為所定事由發生，或因信託目的已完成或不能完
    成而消滅，信託法第62條定有明文。信託法雖係於85年1 月
    26日始經公布施行，但信託法關於信託之相關規定，對於在
    該法施行前成立之信託行為，仍應以之為法理而予以適用（
    最高法院96年台上字第1025號、96年台上字第69號、94年台
    上字第98號判決意旨參照）。再查，土地法於89年1 月26日
    修正公布時，已將原土地法第30條之規定內容（按即「私有
    農地所權之移轉，其承受人以能自耕者為限，並不得移轉為
    共有。但因繼承而移轉者，得為共有。違反前項規定者，其
    所有權之移轉無效。」）刪除，即不再限制農地所有權之移
    轉以具有自耕能力身份者為限始得登記。
五、經查，系爭土地係魚管處鼓勵榮民員工自資購地興建眷舍，
    而出面向水利會所商購，魚管處並檢具購地人員名冊及每一
    榮民員工分配位置圖，請水利會複丈分割點交土地直接辦理
    移轉登記予員工，但因水利會報台灣省政府水利局，否准直
    接移轉登記予原告之被繼承人時逢昇等榮民員工，故乃經購
    地榮民決議逕移轉登記予魚管處名下，但因法令關係仍登記
    為國有。登記為國有，魚管處為管理機關以來，魚管處一直
    尋求管道報請上級准許返還登記予購地榮民，例如訂定興建
    眷舍計劃、請求變更為住宅區等，可證系爭土地確是原告之
    被繼承人時逢昇等信託登記予漁管處。又系爭土地自64年信
    託登記予魚管處後，遲未能達成當初移轉予購地者興建眷舍
    之目的，信託目的已不能完成而消滅，而委託人即原告之被
    繼承人時逢昇亦於98年5 月7 日死亡，故依上揭規定，應認
    為信託之法律關係已消滅，原告自得請求移轉登記為原告所
    有。
六、又原告之被繼承人時逢昇於59年間購買系爭土地之面積為14
    0 坪，魚管處於69年間制作土地使用計劃書及造具承購坪數
    面積、金額統計表，雖將時逢昇承購坪數列為130 坪，但此
    係扣除時逢昇應分擔之道路及公共設施面積，觀諸表尾所載
    即明。又系爭土地均是時逢昇等原任職於魚管處之員工榮民
    計52名所出資承購，用以興建眷舍，作整體之社區使用，是
    時逢昇所承購之140 坪自應依140 坪占全部土地比例而分配
    於每一筆土地內。經核140 坪為462.8 平方公尺，系爭土地
    全部面積為14,664平方公尺，故時逢昇於系爭每筆土地應取
    得之所有權比例自係146640分之4628，詳如附表2。
七、原告為被繼承人時逢昇全體繼承人，在分割遺產前，各繼承
    人對於遺產全部為公同共有，為民法第1151條所明定。系爭
    土地之所有權應有部分自屬原告公同共有；另「財政部設國
    有財產局，承辦國有財產之取得、保管、使用、收益及處分
    事務，此觀國有財產法第1 條及第9 條第2 項規定自明。準
    此，凡因有關國有財產之處分涉訟者，僅國有財產局對於為
    訴訟標的客體之國有財產有處分之權能，自應以國有財產局
    為原告或被告，其當事人之適格始無欠缺。但被告財政部國
    有財產局為系爭土地之處分權機關，應以其為被告，俾與上
    開法令相符。原告爰依繼承、信託法律關係請求移轉登記系
    爭土地與原告所公同共有。
八、對被告答辯之陳述：
Ａ、關於被告抗辯原告不得終止信託或借名關係：按信託法立法
    前之信託關係，其性質與委任契約類同，應類推適用委任關
    係終止、消滅之規定，故民法第550 條委任關係，因當事人
    一方死亡而消滅之規定，得類推適用。查時逢昇於98年5 月
    7 日死亡，是時逢昇與被告之信託關係自應於伊死亡時消滅
    。又若認斯時信託關係仍未消滅，則原告依民法第549 條第
    1 項規定仍得隨時終止信託關係或依信託法第62條以信託目
    的不能完成而終止信託。原告爰以本書狀繕本之送達被告為
    終止信託之意思表示，向被告終止系爭信託關係。
Ｂ、按國有財產區分為公用財產與非公用財產兩類。公用財產係
    指：一、公務用財產：各機關、部隊、學校、辦公、作業及
    宿舍使用之國有財產均屬之。二、公共用財產：國家直接供
    公共使用之國有財產均屬之。三、事業用財產：國營事業機
    關使用之財產均屬之。但國營事業為公司組織者，僅指其股
    份而言。非公用財產，係指公用財產以外可供收益或處分之
    一切國有財產。國有財產法第4 條定有明文。查系爭土地目
    前部分為魚池，部分雜草叢生閒置中，均非屬上揭規定所定
    義之公用財產，故被告辯稱依同法第28條規定伊不能為任何
    處分云云，並不可採。
Ｃ、系爭土地於信託當時雖屬農業區，但當時魚管處及購地榮民
    均預期系爭土地得填土整理分割後移轉予購地者，其後魚管
    理及退輔會亦多次與主管機關協調變更地目以達成目的，故
    信託當時雙方均預期不能情形可除去，自無扞格情形。又請
    求權係自委任關係終止時起算，原告之被繼承人於98年方死
    亡，其時委任關係終止，尚未逾15年。
Ｄ、系爭土地登記為國有，雖為時逢昇等購地人所知悉，惟係因
    法令而不得已之處置，於62年11月13日會議決議登記為國有
    ，同時決議將來再以分配各員工榮民使用或再報退輔會設決
    解決等方式處理，可見係以信託登記為目的，非有將所有權
    終極歸國有之意思。另外本件雖非與國有財產局有直接之法
    律關係，但基於國家行政一體之概念，系爭土地既然直接登
    記為中華民國，依法亦只有國有財產局得以處分。
九、綜上，原告依繼承、委任法律關係請求被告移轉登記系爭土
    地於原告所公同共有。並聲明：如主文所示。
貳、被告則以：
一、按時逢昇等榮民出資購買眷舍用地，魚管處出名與水利會購
    買系土地乙節，而依魚管處62年11月13日下午2 時會議記錄
    討論決定事項記載：「萬一不能將土地移轉登記與員工榮民
    時，則請移轉登記與魚管處」以觀，魚管處日後有移轉系爭
    土地於出資榮民之義務，自與民法第541 條第2 項「受任人
    以自己名義為委任人取得之權利，應移轉於委任人」相似，
    是本件時逢昇等與魚管處間為委任關係。而被告國有財產局
    與魚管處無直接隸屬關係，亦未授權魚管處，依民法第 170
    條規定「無代理權人以代理人之名義所為之法律行為，非經
    本人承諾，對於本人不生效力。」，縱然魚管處與時逢昇等
    建立委任關係，與被告國有財產局均無關，即不發生效力，
    原告對被告不得做任何主張。
二、又依原告所提水利會62年4 月19日桃農水利1912、62年8 月
    11日桃農水利財字第407 號函、63年8 月29日桃農水利財字
    第4933號函所載『系爭土地水利局以售與私人須經公開標售
    程序辦理為由，撤銷前案』，而時逢昇等人怕公開標售而無
    法得標，經協調後始同意直接讓與魚管處並辦理登記。是以
    本件系爭土地依法出售與私人時應經公開標售程序，未循該
    程序直接讓與魚管處，而魚管處為一機關單位，依法不得受
    託為私人名義購買系爭土地，是以前項所為，似有脫法與不
    妥之處。
三、民法第71條規定：「法律行為違反強制或禁止之規定者，無
    效。」，系爭土地目前為溜地，而依91年4 月18日桃園縣都
    市計劃土地使用分區證明書所載土地使用分區仍屬農業區，
    均不得興建眷舍使用，而魚管處為系爭土地管理機關，無權
    處分其名下之公用財產即移轉系爭土地，更不得興建供私人
    使用之眷舍。此等情節亦為時逢昇等人所明知，是時逢昇等
    人當初與魚管處之委任目的「移轉所有權給榮民員工以興建
    眷舍使用」是無法履行屬給付不能，且有違民法第71條前段
    規定，是原告不論主張信託或委任均屬無效。
四、請求權因15年間不行使而消滅，民法第125條前條定有明文
    。系爭土地於64年9月13日以買賣原因移轉登記於魚管處（
    管理機關），部分土地於66年9 月13日變換登記，時逢昇生
    前可隨時訴請系爭土地所有權移轉登記，遲至100年10月3日
    日原告等始起訴已逾15年期間，請求權罹於時效消滅。
五、按國有財產局法第28條前段規定：「主管機關或管理機關對
    於公用財產不得為任何處分或擅為收益。」，而依國有財產
    法第4 條規定，國有財產區分為公用及非公用財產兩種。（
    １）公用財產：分為公務用、公共用、事業用三類，其中「
    公務用財產」即為各機關、部隊、學校、辦公、作業及宿舍
    使用之國有財產。「公共用財產」係指國家直接供公共使用
    之財產。「事業用財產」係指國營事業機關使用之財產。（
    ２）非公用財產：係指公用財產對外可供收益或處分之一切
    國有財產。同法第11條規定「公用財產以各直接使用機關為
    管理機關、直接管理之。」，系爭土地之直接管理機關為魚
    管處，自屬魚管處之「公務用財產」。魚管處應依預定計劃
    及規定用途或事業目的直接管理使用，不得為任何處分。另
    依同法第12規定：「非公用財產以財產部國有財產局為管理
    機關，承財政部之命，直接管理之。」，同法第33條前段規
    定「公用財產用途廢止時應變更為非公用財產。」以觀，被
    告國有財產局對非公用財產得依法處分、收益，惟對系爭土
    地之管理機關魚管處之「公務用財產」無權作為任何處分，
    是原告主張被告應將如附表所示土地移轉登記如附表「應移
    轉所有權持分之所有權為原告所公同共有」，自與國有財產
    法第28條規定相違背。
六、綜上，並聲明：原告之訴駁回。
參、本院之判斷：
一、原告主張其等均為訴外人時逢昇之繼承人，時逢昇於生前為
    退役榮民並曾任職魚管處，魚管處為安置員工榮民之眷舍問
    題，自59年起至61年5 月31日起如何層報上級機關退輔會之
    核准、如何與水利會、桃園縣政府會商交涉，向時逢昇及其
    他51名隸屬魚管會榮民員工收取土地價款，終於購得系爭土
    地並於64年9 月13日移轉登記為中華民國所有，以魚管處為
    管理機關，時逢昇依出資比例原得受分配眷舍土地及其他公
    共設施用地合計為140 坪，然迄今，至魚管處已經裁撤仍未
    將土地辦理分割交由上開出資承購土地之榮民員工自行籌建
    ，其間屢次陳情等亦無結果等情（詳如原告前之主張及陳述
    ），有原告提出繼承系統表1 份、戶籍謄本6 份，籌建省立
    醫院用地協調會議紀錄1 份，魚管處59年員工福利委員會臨
    時座談會議紀錄1 份，水利會59.11.24財59-130-95號函1份
    、通知（繳款，並載時逢昇分配土地140坪、每坪定價160元
    ）1份，收款憑單1 份，魚管處61.5.31(61) 魚總字第502號
    函1 份，魚管處61.8.16 (61)魚計字第762 號函1 份，魚管
    處62.4.4 (62) 魚總字第575 號函1 份，水利會62.4.19 桃
    農水財字第1912號函1 份，魚管處62.6.30(62) 魚總字第10
    39號函1 份，水利會62.8.16 桃農水財字第4071號函1 份，
    （魚管處之）員工眷舍等建委員會第五次會議紀錄1 份，水
    利會63.8.29 桃農水財字第49 33 號函1 份，線外三號廢池
    地讓售魚管處協議訂約會議紀錄1 份，魚管處63.10.7(63)
    魚總字第1423號、63.11.1( 63)魚總字第1547號函各1 份，
    土地買賣契約書1 份，員工68.1.25 陳情書1 份，魚管處69
    .5.6(69)魚輔字第496 號函( 含會議紀錄)1份，魚管處69.1
    2.27(69)魚輔字第1392號函1 份，退輔會71.4.22(71) 輔捌
    字第2970號函1 份，國有財產局71.5.4台財產二字第6017號
    函1 份，退輔會72.6.27(72) 輔捌字第4803號函1 份財產部
    72.8.31 台財產二字第13564 號函1 份，行政院72.9.6台七
    十二財16307 號函1 份，退輔會72.9.9(72)輔捌字第6647號
    函1 份，桃園縣政府72.9.30 七二府建都字第117747號函、
    魚管處75.12.31(75)魚秘字第11 55 號函、桃園縣政府81.1
    .23 八一府工都字第13665 號函、82.7.30 八二府工都字第
    151790號函、82.11.5 八二府工都字第211520號函、87.12.
    28八七府地區字第260478號函各1 份魚管處88.9.2(88)魚業
    字第10082 號函、88年12月陳情書、退輔會89.1.11(89) 輔
    捌字第122 號函、89.4.13 陳情書、退輔會89.6.3(89)輔捌
    字第2503號函、91.11.29輔捌字第0910005867號函、92.2.2
    7 輔捌字第0920001065號函各1 份，退輔會90.1.8(89)輔捌
    字第6880號函、桃園縣政府90.1.1 6九十府城鄉字第6533號
    函、退輔會彰化農場90.2.12(九十) 彰農產字第0113號函各
    1 份等件為證（即原告提出原證1 至原證29，均影本）。被
    告對上原告主張之時序過程事實及所提證物均不爭執，而當
    時所購土地目前僅系爭土地7 筆為所有權移轉登記，而依原
    告主張若以時逢昇所得分配140 坪，換算為附表一、二之各
    筆土地所有權應有部分比例，兩造亦無疑義且無爭執；原告
    關於此部分主張之事實，即堪信實。
二、原告主張其被繼承人時逢昇與其他榮民員工出資供所屬機關
    魚管處與水利會相關機關購得系爭土地後，由其繼承人自行
    籌建眷舍，雖系爭土地購得後依法應登記國家所有，然實際
    上並非將土地歸國家所有，最後目的乃在於時逢昇等人將利
    用土地自行籌建眷舍，土地仍歸時逢昇等人依出資比例分配
    所有，在眷舍未建造完畢前，依法暫時登記為國家所有，並
    以魚管處為管理機關，就系爭土地之取得，時逢昇等人與魚
    管處有類似「信託」或「借名登記」而類推適用民法「委任
    」關係存在，而時逢昇暨已經死亡，該委任關係依法已經終
    止或其等以書狀表示終止，被告應將系爭土地所有權應有部
    分移轉原告為公同共有；被告則以，魚管處為機關，不得受
    託為私人名購買系爭土地，或被告與原告無任何法律關係存
    在，原告不得對其為任何主張，或系爭土地仍屬農業區不得
    移轉私人眷舍，魚管處無權處分其公用財產等情為時逢昇等
    明知有違強制規定，或以國有財產法第28條、第33條規定，
    被告不得對他機關公務用財產作任何處分等語為辯，其情詳
    如前述。經查：
１、按「財政部設國有財產局，承辦國有財產之取得、保管、使
    用、收益及處分事務，此觀國有財產法第一條及第九條第二
    項規定自明。準此，凡因有關國有財產之處分涉訟者，僅國
    有財產局對於為訴訟標的客體之國有財產有處分之權能，自
    應以國有財產局為原告或被告，其當事人之適格始無欠缺。
    」（最高法院93年度台上字第34號判決要旨可資參照，另參
    同院88年度台上字第1777號判決要旨）。準此，系爭土地既
    登記所有權人為中華民國，原告係訴請移轉系爭土地之所有
    權登記，其訴訟之結果，將使國家喪失國有財產之危險，原
    告自需以就系爭土地有處分權之國有財產局為被告，其當事
    人之適格始無欠缺，故原告以國有財產局為被告提起本件，
    並無違誤。而原告雖亦承認其與魚管處有「信託」或「借名
    登記」而類推有民法「委任」之法律關係，與被告國有財產
    局並無上開關係存在，但基於行政一體之概念，終止委任法
    律關係之效力應即於被告；按原告與魚管處之法律關係如何
    暫置不論，本院認國家任何一機關，本諸私經濟，並非不得
    與一般人民，或機關彼此相互間基於契約自由成立（私）契
    約之法律關係，若係機關基於私經濟（或有公權力之作用成
    分，或有階段性不同法律屬性，如前階段為公權力行政作用
    、後階段與一般人民成立契約關係者）代人民、公私法人、
    其他機關在履約過程中必須先行取得若干權利或為事實上管
    理（領）者，並非不可想像，甚且如取得不動產之所有權，
    依我國民法規定必須為登記後方取得所有權者，礙於上開兩
    造所舉國有財產法之規定，於登記所有權人者僅為國家即中
    華民國，機關亦僅得登載為「管理者」，而人民以其權利受
    侵害或依據契約之法律關係，請求返還或回復其權利提起訴
    訟時，關於牽涉不動產處分時，依前之述，既僅能以「國有
    財產局」為被告方為訴訟上適格當事人，無從以原契約當事
    人（或機關）為被告；被告國有財產局即不能再以其與管理
    機關無隸屬關係、並未授權管理機關與私人間（原告）建立
    契約關係、管理機關無權代理國有財產局等由為辯而認其與
    原告無任何私法上關係，原告不得對其為請求或主張；不然
    ，依被告此之辯，只要國有財產局非原始契約當事人，而關
    於不動產已經登記為國有，私人（原告）豈非永無回復其權
    利救濟之途，反言之，於本件，被告國有財產局就魚管處原
    得對抗原告之事由，亦非不得主張之。是此，關於被告辯稱
    本件其與原告無任何法律關係存在，原告不得對其為任何主
    張云云，並非可採。
２、被告復引國有財產法第28條、第4 條、第33條等規定，以系
    爭土地於國有財產上應為如何之分類，係屬管理機關魚管處
    之「公務用財產」，其無權作任何處分。惟承前所述，於私
    經濟領域（範圍），國家機關為私法關係一方當事人乃屬常
    見之事實，訴訟上既僅得由被告國有財產局為有權處分訴訟
    標的所表彰之標的物者，自無從以國有財產法如何將財產分
    類而限制國有財產局不得處分管理機關管領之標的物，其理
    同前。被告此辯，亦無可採。
３、被告以原告提出水利會62年函、63年函（即原證10、12、14
    ，本院卷第36頁、第40頁、第47頁）為證，認系爭土地為水
    利地，不得售予私人須經公開標售，時逢昇等人明知此情，
    經協調後始同意讓與魚管處，魚管處為一機關，不得受託為
    私人名義購買系爭土地，時逢昇等人所為已有脫法之處。惟
    從原告提出原證2 以下，即從59年3 月12日起即有魚管處興
    建眷舍需用土地之需要，而由魚管處與桃園縣政府、水利會
    以會議協商之方式取得土地，其間如何周折，已據原告陳述
    甚明，其情原屬魚管處為照顧所屬員工榮民有所安居之舉，
    故購地所有價款均由時逢昇等員工榮民自籌交付魚管處使用
    ，憑以當時時空環境，時逢昇等人當明知其個人無從以自己
    之名義向公法人之水利會購得任何土地，惟以透過機關之行
    政作用方能取得系爭土地，至於土地應以如何之方式方得辦
    理所有權移轉登記，各該水利會、桃園縣政府各本於職掌所
    為函示，無非提醒行政程序之規定，本件最終水利會仍收取
    價款而將系爭土地移轉完畢，魚管處亦係出於照顧員工先行
    辦理系爭土地之移轉，而再交由員工自行籌建眷舍分割過戶
    （參原證7 ，本院卷第37頁）。焉得憑此謂時逢昇有脫法之
    嫌；若有脫法，亦應屬魚管處及各該行政機關脫法，被告尤
    不得抗辯自己違法反指原告之被繼承人違法。何況，如同前
    述，魚管處為安置榮民員工，與各該水利會等機關以行政作
    用之方式如會議、協調、洽請撥用或洽購系爭土地，終致得
    以移轉系爭土地所有權（於現今我國機關於需用土地時，亦
    有無償撥用、機關彼此間使用借貸、辦理徵收等等方式）於
    前階段固不免有公權力作用，惟該取得系爭土地所有權仍係
    出自於時逢昇等人籌資所購得，依法既然必須登記為國有財
    產，惟最後仍須分割與時逢昇等人自資籌建宿舍，在取得系
    爭土地所有權後，人民與機關之間仍得在上開目的內成立「
    信託」或「借名登記」之契約關係，而「信託」或「借名登
    記」本難以認係違法或脫法行為。被告上辯，無從採認。
４、被告又以系爭土地為溜地、目前使用分區乃屬農業區，不得
    興建眷舍，魚管處亦為機關無權處分名下公用財產，更不得
    興建私人用眷舍，皆為時逢昇所明知，當時委任之目的屬給
    付不能且違法無效。惟當時購地之目的在於興建眷舍，為兩
    造所明知，固無爭論之餘地。即係因系爭土地為水利地，縱
    然有員工榮民出資，仍需透過機關之行政作用才能取得土地
    ，有如前述，因此也必須機關之行政作用（協商、會議）才
    能變更地目、使用分區以符合都市計畫等等，方有興建眷舍
    之可能，此乃彰彰明甚之事實，何以能因行政機關魚管處或
    退輔會之行政作用未能發揮（或其他機關未能配合），遲遲
    未能依原先目的為之，反以原告之被繼承人明知係以「移轉
    所有權給榮民員工以興建眷舍使用」無法履行屬給付不能；
    若以原告之被繼承人明知此目的無法履行，何必集資委請魚
    管處購地，原告此辯顯然背於經驗法則及常情、常理。
５、原告主張兩造之間就系爭土地應屬「信託」或「借名登記」
    而類推民法「委任」之法律關係，此情亦為被告所不加爭執
    （參被告民事答辯二狀事實及理由欄第一點，本院卷第139
    頁），惟本件參諸原告所提出之證物資料觀之，魚管處雖基
    於照顧所屬榮民員工之意旨，為時逢昇等人覓地興建眷舍，
    魚管處基於行政機關之立場，於上開證據資料中尚有看出諸
    多發包興建或委由其他機關代為之行為（詳原證4 ），縱係
    如此，惟興建眷舍仍應由員工榮民自行籌建之，行政機關只
    是協力為之，上開法律關係關於系爭土地移轉所有權於國家
    部分，比較接近借名登記，而興建眷舍之目的迄今未曾達到
    ，且魚管處已經裁撤，時逢昇已經死亡，參諸民法第550 條
    規定之意旨，本件類推適用民法委任之法律關係於時逢昇死
    亡時（員工已經死亡，興建眷舍亦無從達到）已經終止，若
    以「借名登記」之法律關係而言，原告起訴後亦以訴狀及言
    詞再次為終止委任關係之意思表示，此情亦為被告所不能否
    認，原告因此法律關係之終止所生請求權，亦自上認斯時起
    方得行使。被告另辯原告於系爭土地完成所有權移轉登記於
    魚管處時自64年9 月13日起即得行使，原告遲至100 年10月
    3 日起訴，已逾15年期間，請求權罹於時效等情，尚非可採
    。
三、綜上所述，本件原告主張系爭土地為其出資購得，信託或借
    名登記之目的已不能達到且時逢昇已經死亡，本件法律關係
    已經終止，可以採信。從而，原告基於繼承、類推適用委任
    之法律關係請求被告將其被繼承人原購系爭土地面積換算成
    所有權應有部分移轉登記與原告，為有理由，應予准許。
四、本件事證已臻明確，兩造其餘主張、抗辯、陳述及所提之證
    據資料，核與判決結果已無影響，不再一一論述，併此敘明
    。
本件原告之訴為有理由，依民事訴訟法第78條，判決如主文。
中    華    民    國   100    年    12    月    30    日
                  民事第二庭    法  官  劉克聖
附表一：土地坐落：
桃園縣中壢市○○段17、18、21、22、23、380 、383地號
┌──┬─────┬──────┬──────┐
│地號│  面積：  │  所有權    │應移轉所有權│
│    │  平方公尺│            │應有部分    │
├──┼─────┼──────┼──────┤
│17  │  999     │   全部     │ 146640分   │
│    │          │            │ 之4628     │
├──┼─────┼──────┼──────┤
│18  │  210     │   同上     │  同上      │
├──┼─────┼──────┼──────┤
│21  │  731     │   同上     │  同上      │
├──┼─────┼──────┼──────┤
│22  │  2559    │   同上     │  同上      │
├──┼─────┼──────┼──────┤
│23  │  7841    │   同上     │  同上      │
├──┼─────┼──────┼──────┤
│380 │  1857    │   同上     │  同上      │
├──┼─────┼──────┼──────┤
│383 │  467     │   同上     │  同上      │
└──┴─────┴──────┴──────┘
附表二：土地坐落：同上
┌──┬─────┬──────┬──────┐
│地號│  面積：  │ 應移轉：   │ 換算面積： │
│    │  平方公尺│ 應有部分   │ 平方公尺   │
├──┼─────┼──────┼──────┤
│17  │  999     │146640分    │31.53       │
│    │          │之4628      │            │
├──┼─────┼──────┼──────┤
│18  │  210     │同上        │6.63        │
├──┼─────┼──────┼──────┤
│21  │  731     │同上        │23.07       │
├──┼─────┼──────┼──────┤
│22  │  2559    │同上        │80.76       │
├──┼─────┼──────┼──────┤
│23  │  7841    │同上        │247.46      │
├──┼─────┼──────┼──────┤
│380 │  1857    │同上        │58.61       │
├──┼─────┼──────┼──────┤
│383 │  467     │同上        │14.74       │
├──┴─────┴──────┼──────┤
│原應移轉面積合計140坪         │462.8       │
└───────────────┴──────┘
以上正本係照原本作成
如對本判決上訴，須於判決送達後20日內向本院提出上訴狀。
如委任律師提起上訴者，應一併繳納上訴審裁判費。
中    華    民    國   100    年    12    月    30    日
                            書記官  伍正嫻